【裁判字號】    97,訴,79
【裁判日期】    970509
【裁判案由】    違反商業會計法
【裁判全文】
臺灣士林地方法院刑事判決                97年度訴字第79號
公  訴  人  臺灣士林地方法院檢察署檢察官
被      告  乙○○
選任辯護人  沈奕瑋律師
上列被告因違反商業會計法案件，經檢察官提起公訴（96年度偵
續字第128 號），本院判決如下：
    主  文
乙○○無罪。
    理  由
一、公訴意旨略以：被告乙○○自民國91年10月3 日（起訴書誤
    為6 月28日）起擔任告訴人威碩科技股份有限公司（以下簡
    稱威碩公司，設於新竹縣湖口鄉○○村○○路6 號）負責人
    ，為依公司法登記之商業負責人，曾於92年3 、4 月間取走
    公司92年以前之傳票而未歸還，嗣威碩公司於92年11月24日
    由主管機關核准解散登記，被告因而成為該公司之清算人，
    然因持有威碩公司發行股份百分之3 之股東於93年11月30日
    召開股東臨時會，並於會議中改任呂國賢為該公司代表人，
    以利進行清算程序，復於94年3 月3 日向臺灣新竹地方法院
    申報後核准備查，威碩公司乃請求被告移交威碩公司自91年
    起之各項資產及相關會計憑證、財務報表等資料俾以進行清
    算，詎被告明知公司辦理清算事務時，須明確移交公司歷年
    之會計憑證及會計帳簿報表，不得有故意滅失或毀損之行為
    ，竟基於使應保存之會計憑證、會計帳簿報表滅失、毀損之
    犯意，使威碩公司91年度以前之相關會計憑證及會計帳簿報
    表滅失或毀損而拒不交付，嗣僅於94年5 月20日移交部分會
    計傳票及收款單據。因認被告涉有95年5 月24日修正前商業
    會計法第71條第2 款之罪嫌等語。
二、按被告未經審判證明有罪確定前，推定其為無罪；又犯罪事
    實應依證據認定之，無證據不得認定犯罪事實；又不能證明
    被告犯罪者，應諭知無罪之判決，刑事訴訟法第154 條第1
    項、第2 項及第301 條第1 項分別定有明文。又被害人所述
    被害情形如無瑕疵可指，而就其他方面調查又與事實相符，
    其供述始足據為判決之基礎；且告訴人之告訴，係以使被告
    受刑事訴追為目的，是其陳述是否與事實相符，仍應調查其
    他證據以資審認（最高法院32年上字第657 號、52年臺上字
    第1300號判例參照）。另認定犯罪事實所憑之證據，雖不以
    直接證據為限，間接證據亦包括在內；然而無論直接或間接
    證據，其為訴訟上之證明，須於通常一般之人不致有所懷疑
    ，而得確信其為真實之程度者，始得據為有罪之認定，倘其
    證明尚未達到此一程度，而有合理之懷疑存在時，即無從為
    有罪之認定，亦有最高法院76年度臺上字第4986號判例可資
    參照。
三、公訴意旨認被告涉有95年5 月24日修正前商業會計法第71條
    第2 款之罪嫌，無非係以被告於偵查中之供述、告訴代理人
    陳傳中於偵查中之指訴、證人李尚澤律師、勤業眾信會計師
    事務所會計師丙○○、廣宇會計師事務所會計師己○○、甲○○、李旦律師、戊○○、丁○○於偵查中之證述以及李尚
    澤律師庭呈、威碩公司所呈之「威碩帳冊移交清單」各1 份
    為其主要論據。訊據被告堅決否認有何公訴意旨所稱之95年
    5 月24日修正前商業會計法第71條第2 款之犯行，辯稱：其
    自始至終未曾見到取出之物品，未能確定91年度以前之帳冊
    、傳票是否曾由其所委託之人取出，縱若取出，係為避免帳
    簿、傳票遭人竄改，且已將取出之物返還，其並無滅失毀損
    帳簿、傳票之必要等語。
四、經查：
（一）威碩公司自88年5 月由李樹桐創立並擔任董事長，於91年
      6 月28日由程正平接任第2 任董事長，次於同年10月3 日
      由被告接任董事長；嗣威碩公司於92年11月24日由主管機
      關核准解散登記，被告因而成為該公司之清算人，然持有
      威碩公司發行股份百分之3 之股東於93年11月30日召開股
      東臨時會，並於會議中改任呂國賢為該公司代表人；威碩
      公司復於94年3 月3 日向臺灣新竹地方法院申報後核准備
      查，發現91年度以前之相關會計憑證遺失等情，有威碩公
      司94年度清算報告書、威碩公司91年10月3 日董事會會議
      紀錄（95年度偵字第4513號卷第78-79 頁）、經濟部93年
      10月25日經授中字第09332915550 號函（94年他字第5760
      號卷第7 頁）、威碩公司93年11月30日股東臨時會會議事
      錄（94年他字第5760號卷第8-9 頁）在卷可證。
（二）公訴意旨雖謂被告故意取走並滅失毀損威碩公司91年度以
      前之會計傳票等語。訊據被告固坦承有請公司財務副總庚○○取走91年度以前會計傳票，惟辯稱：這些會計傳票係
      交由公司法律顧問李旦保管，而李旦律師事後則直接轉交
      與陳欣德，並由陳欣德代理被告移交與威碩公司清算人呂
      國賢等語。經查：被告於92年間請庚○○取走威碩公司91
      年度以前會計傳票，嗣由李旦律師保管，並轉交陳欣德等
      情，業據證人庚○○證稱：曾受被告之託去公司拿傳票，
      搬到李旦律師辦公室等語（見本院卷第112-113 頁）；證
      人律師李旦證稱：被告請人送來的20幾個箱子裡面有憑證
      、傳票，嗣又派人來拿箱子等語等語（見本院卷第108 、
      109 、116 頁）；證人威碩公司財務副理戊○○證稱：離
      職前公司較後面年度的傳票不見，被告告知是他拿去給律
      師保管等語（見本院卷102-103 、105 、107 頁）、證人
      即威碩公司財務部出納丁○○證稱：在92年4 、5 月間，
      發現短少，88年開始的傳票都不見等語（見本院卷第88-8
      9 、91頁）。而陳欣德於94年5 月20日受被告委託將上開
      會計傳票共25箱交予威碩公司當時之清算人呂國賢，呂國
      賢委由陳傳中、辛○○在場處理等情，亦據證人即威碩公
      司董事長秘書甲○○（見本院卷第81-86 頁）、律師李尚
      澤（見本院卷第125-129 頁）、會計師己○○（見本院卷
      第120-124 頁）、律師陳傳中（見本院卷第165-168 頁）
      、會計師辛○○（見本院卷第212-215 頁）到庭證述屬實
      ，並有告訴人提出記載「91年度以前相關資料25箱」之移
      交清冊一份附卷可稽（見95偵字第4513號偵查卷第20-22
      頁）。雖然證人即告訴代理人陳傳中律師於偵查指訴該「
      91年度以前相關資料25箱」並非本件指訴之會計憑證、帳
      簿報表；且於本院審理時證稱：據威碩公司職員表示這25
      箱都只是一些雜物；辛○○會計師表示這些移交東西不足
      以陳報清算，缺少91年度會計傳票等語。然經本院請告訴
      人提出該25箱資料，並當庭檢視勘驗，勘驗結果：每箱外
      殼皆貼有記載箱內文件類別，確有91年度以前會計傳票及
      財會報表等資料，並有勘驗照片23張在卷可稽（見本院卷
      第210-211 、224-229 頁）。足認威碩公司91年度以前傳
      票確實在94年5 月20日被告請陳欣德移交威碩公司清算人
      呂國賢之25箱資料內，被告辯解應可採信。則公訴意旨稱
      被告故意取走並滅失威碩公司91年度以前會計傳票等語，
      要非可採。
（三）至公訴意旨指稱被告故意取走並滅失毀損威碩公司91年度
      以前之會計帳簿報表等語。然證人庚○○證稱僅取走會計
      傳票（本院卷第112 頁）；證人戊○○、丁○○證稱僅有
      會計傳票遺失（見本院卷第90、106 頁），可見被告委託
      庚○○自公司取走者為會計傳票，並不包括帳簿。況被告
      委託庚○○至公司拿走會計傳票，嗣交由李旦律師保管，
      並於94年5 月20日由陳欣德交予威碩公司當時之清算人呂
      國賢，被告並未接觸或保管自公司取出之物，業據證人庚○○（見本院卷112-113 頁）、李旦（見本院卷第109 、
      116 頁）、己○○（見本院卷第120-121 頁）證述明確。
      被告既未接觸或保管自公司之物，則取出之物縱有帳冊，
      而帳冊縱有滅失毀損，亦難認係被告所為。
五、綜上所述，威碩公司91年以前之會計傳票並無滅失毀損，被
    告亦未取走公司帳簿，況被告自公司取出之物歷經數手，被
    告並未接觸或保管，難認被告毀損滅失公司帳簿。此外，復
    查無其他積極證據足資證明被告有何公訴意旨所稱之95 年5
    月24日修正前商業會計法第71條第2 款之犯行，依照前開之
    說明，自應為被告無罪之諭知。
據上論斷，應依刑事訴訟法第301條第1項前段，判決如主文。
本案經檢察官蔡啟文到庭執行職務
中    華    民    國    97    年     5    月     9    日
                  刑事第四庭審判長法  官  趙文卿
                                  法  官  洪慕芳
                                  法  官  劉秉鑫
上正本證明與原本無異。
如不服本判決，應於收受送達後10日內向本院提出上訴書狀，其
未敘述上訴之理由者並得於提起上訴後20日內向本院補提理由書
（均須按他造當事人之人數附繕本）。
                                  書記官  吳尚文
中    華    民    國    97    年     5    月     9    日


司法院資訊處製作；財團法人民間司法改革基金會備份。
